【裁判字號】    94,訴,1151
【裁判日期】    950103
【裁判案由】    返還不當得利
【裁判全文】
臺灣臺南地方法院民事判決              94年度訴字第1151號
原      告  乙○○
訴訟代理人  方溪良律師
被      告  泰瑞實業有限公司
兼法定代理  甲○○
人
共      同
訴訟代理人  許安德利律師
            許世律師
上列當事人間請求返還不當得利事件，經本院於民國94年12月20
日言詞辯論終結，判決如下：
    主  文
原告之訴駁回。
訴訟費用由原告負擔。
    事實及理由
一、本件原告起訴主張：
（一）被告甲○○之父王森鋒、母陳金月共同經營任天堂企業有
      限公司、美峰實業有限公司，因資金調度之需要，自民國
      （下同）90年起陸續向原告借款合計新台幣（下同）15,7
      36,320元（下稱系爭借款），其中二筆借款要求原告於90
      年11月26日、91年1月14日分別匯款800,000元、600,000
      元（下稱系爭二筆匯款）至被告甲○○開設於華南銀行南
      都分行之帳戶內，茲因第三人王森鋒、陳金月已無能力清
      償系爭借款，為此，依民法第179條之規定，請求被告甲
      ○○返還系爭二筆匯款，又因被告泰瑞實業有限公司與其
      法定代理人即被告甲○○二人間之資金並未區分清楚，故
      被告泰瑞實業有限公司應負連帶清償之責。
（二）原告雖就系爭借款清償一事，已對第三人王森鋒、陳金月
      訴請返還借款，並由本院94年度重訴字第142號民事案件
      審理中，但借款人既係第三人王森鋒、陳金月，原告係應
      第三人王森鋒、陳金月之要求，才將系爭二筆匯款匯入被
      告甲○○之帳戶內，被告甲○○與原告間無借貸關係，卻
      收受系爭二筆匯款，自是無法律上之原因，而受有利益。
      且雖原告已對第三人王森峰依借貸關係訴請返還借款，但
      本件對被告之請求權基礎係不當得利，二者之請求權基礎
      不同，同一債權，本得本於不同之請求權基礎而起訴，因
      此，提起本件訴訟，於法並無不合。
（三）聲明：被告應連帶給付原告1,400,000元，並自起訴狀繕
      本送達翌日起至清償日止，按週年利率百分之五計算之利
      息。
二、被告方面：
（一）被告固不否認曾收受系爭二筆匯款，但係因第三人王森峰
      向原告借款之故，原告應第三人王森峰之要求，才將系爭
      二筆匯款匯至被告甲○○上開帳戶內，是被告甲○○收受
      系爭二筆匯款，並非無法律上之原因；至於被告甲○○與
      被告泰瑞實業有限公司二者之帳戶係各自獨立存在，並無
      原告所稱帳目混合之情形。
 （二）聲明：如主文所示。
三、本院之判斷：
（一）按無法律上之原因而受利益，致他人受損害者，應返還其
      利益。雖有法律上之原因，而其後已不存在者，亦同。民
      法第179條固定有明文。惟若當事人之一方與他方約定，
      由他方向第三人為一定之給付，但該第三人並未取得直接
      請求他方給付之權利，此為當事人與第三人間之「指示給
      付關係」，尚非民法第二百六十九條所規定之第三人利益
      契約。又於「指示給付關係」中，被指示人係為履行其與
      指示人間之約定，始向領取人（第三人）給付，被指示人
      對於領取人，原無給付之目的存在。苟被指示人與指示人
      間之關係不存在（或不成立、無效或被撤銷、解除），被
      指示人應僅得向指示人請求返還其無法律上原因所受之利
      益，至領取人所受之利益，原係本於指示人而非被指示人
      之給付，即被指示人與領取人間尚無給付關係存在，自無
      從成立不當得利之法律關係。最高法院92年度台上字第25
      81號亦同此見解。
（二）經查：原告自陳將系爭二筆匯款匯入被告甲○○上開帳戶
      之源由，係基於其與第三人王森鋒、陳金月間之借貸關係
      ，受借款人之指示而為之（見本院94年12月20日言詞辯論
      筆錄），其與被告甲○○間係屬指示給付之關係，被告甲
      ○○受有系爭二筆匯款之利益，乃本於第三人王森鋒、陳
      金月之指示，非無法律上之原因；況縱原告與第三人王森
      鋒、陳金月間之借款契約關係不存在，依上開見解，原告
      亦僅得向第三人王森鋒、陳金月請求返還其無法律上原因
      所受之利益，而非向被告甲○○為之，從而，原告依不當
      得利之法律關係，請求被告甲○○返還系爭二筆匯款，為
      無理由，不應准許。
（三）再按數人負同一債務，明示對於債權人各負全部給付之責
      任者，為連帶債務。無前項之明示時，連帶債務之成立，
      以法律有規定者為限，民法第272條定有明文。原告復稱
      被告甲○○係被告泰瑞實業有限公司之法定代理人，渠等
      二人間之帳務有混合之情事，請求被告泰瑞實業有限公司
      就系爭二筆匯款之返還應負連帶清償責任云云，然查：被
      告甲○○就系爭二筆匯款並無返還之義務，已如前述，又
      原告就被告泰瑞實業有限公司曾明示就系爭二筆匯款之清
      償，願負連帶清償一節，並未舉證以實其說，且亦無法律
      明文要求法人應就法定代理人之債務負連帶清償責任，從
      而，原告請求被告泰瑞實業有限公司負連帶清償責任一節
      ，亦屬無據，應予駁回。
四、結論：原告之訴為無理由，依民事訴訟法第78條，判決如主
    文。
中    華    民    國    95    年    1     月    3     日
                  民事第四庭    法  官  陳淑勤
以上正本係照原本作成
如對本判決上訴，須於判決送達後20日內向本院提出上訴狀
中    華    民    國    95    年    1     月    3     日
                                書記官  林賢輝


司法院資訊處製作；財團法人民間司法改革基金會備份。
